臺灣高等法院刑事判決　　　　　　　　 100年度上訴字第22號
上　訴　人
即　被　告　洪賢鐘
選任辯護人　郭玉健律師
上列上訴人因侵占等案件，不服臺灣板橋地方法院99年度訴字第
287號，中華民國99年11月18日第一審判決（起訴案號：臺灣板
橋地方法院檢察署98年度偵字第30155號），提起上訴，本院判
決如下：
    主  文
原判決撤銷，發回臺灣板橋地方法院。
    理  由
一、本件原審論處上訴人洪賢鐘刑法第335條第1項之普通侵占罪
    、第216條、第210條行使偽造私文書罪及相關沒收並定期應
    執行之判決，固非無見。
二、惟查：
  (一)「認罪協商」係基於公共政策之考量，法院以訴訟當事人之
    意願就「罪」與「刑」之協議為基礎，而作成判決之一種制
    度。刑事訴訟法第七編之一，即第455條之2至第455條之11
    仿效美國與義大利法例制定協商程序，惟為確保法院裁判之
    客觀性及公正性，立法理由明白敘述「不採法官直接介入協
    商之體制」，並於第455條之2明文規定，由檢察官或依被告
    或其代理人、辯護人之請求，經法院同意，於審判外進行協
    商，嗣經當事人雙方合意且被告認罪者，由檢察官聲請法院
    改依協商程序而為判決；於第455條之4明文規定不得為協商
    判決之情形，並由法院審查之。從而，於踐行通常程序中，
    如法院直接進行認罪協商者，即與現行協商體制不符，有98
    年度台上字第5289號判決可參。
  (二)本件原審於檢察官依通常程序起訴後，檢察官及被告或其代
    理人、辯護人並未為協商判決之請求，原審逕於民國99年3
    月22日行準備程序時，直接「曉諭被告認罪」，其筆錄載為
    ：「（法官問：對於檢察官所陳述之起訴事實是否認罪？）
    認罪。」、「（法官問：若本件被告與告訴人達成和解，本
    案改行簡易程序，有何意見？）同意。」、「（辯護人答：
    同意，如告訴人宥恕被告請求給予被告緩刑的機會。）請依
    法審酌，並請被告提出告訴人是否係對本件達成和解。」（
    見原審卷一第35頁反面至第36 頁）；次於99年8月30日行準
    備程序時，命「進行協商」，其筆錄載為：「法官諭知本件
    改訂99年9月14日下午3時30分於本院協商室進行調解程序。
    」（見原審卷一第54頁）。核其未經檢察官或依被告或其代
    理人、辯護人之請求，直接進行「認罪、協商」，揆之前開
    說明，所踐行之程序，均屬違法。
  (三)所謂「認罪」，英文稱之為「plea guilty」，即被告請求
    就檢察官起訴之某罪名為有罪判決之意，而所謂「協商」，
    英文稱之為「plea bargaining」，即被告請求就所認之罪
    議定刑期之意，兩者均屬被告直接對於發生刑事實體法效果
    之「罪」與「刑」所為之意思表示，其間並不以「事實」或
    「證據」作為必要基礎，故「認罪協商」中之「認罪」，與
    被告自白犯罪迥異，自不能望文生義任將此之「認罪」解為
    「承認犯罪」。參之刑事訴訟法第455條之7所定：「法院未
    為協商判決者，被告或其代理人、辯護人在協商過程中之陳
    述，不得於本案或其他案件採為對被告或其他共犯不利之證
    據。」即從「認罪協商」過程中之陳述，於通常審判程序中
    不具證據能力，可見此之「認罪」非自白明矣。是如法院遽
    採被告基於協商之認知下所為之「認罪」，作為認定被告犯
    罪之證據，於法自有未合。
  (四)本件被告基於協商之認知下所為之「認罪」，不能視之為「
    自白」，已如前述。況觀之原審99年3月22日準備程序筆錄
    所載：「（法官問：若本件被告與告訴人達成和解，本案改
    行簡易程序，有何意見？）同意。」即明（見原審卷一第35
    頁反面至第36頁），被告所陳「同意和解」，係在法官以「
    改行簡易程序」之條件下所為。按之刑事訴訟法第449條第3
    項規定，以簡易程序處刑者，係「以宣告緩刑、得易科罰金
    或得易服社會勞動之有期徒刑及拘役或罰金為限。」是原審
    受命法官上開訊問，不能謂非以宣告「緩刑、得易科罰金或
    得易服社會勞動之有期徒刑及拘役或罰金」作為為誘導；且
    辯護人回答稱：「辯護人答：同意，如告訴人宥恕被告請求
    給予被告緩刑的機會」等語（見同前頁），尤難謂非出於期
    待宣告緩刑所作之「認罪」，其任意性自有疑義。從而，原
    判決遽爾採認此「認罪」之陳述，自屬嚴重違背證據法則。
  (五)綜上所述，原審踐行之訴訟程序，其未遵法律在前，而採證
    認事之職權行使，有違證據法則在後，所為判決即屬不可維
    持。被告上訴意旨執此指摘原判決不當，為有理由，本院自
    應將原判決撤銷。又遍觀原審卷，原審自99年3月1日至10月
    28日，歷5次準備程序，儘在「認罪」與「和解」之間周旋
    ，而於最後一次行準備程序之日後，當日命改行簡式審判程
    序，攸關被告所作之「認罪」是否可認係犯罪事實之「自白
    」？如是，其「自白」是否具備任意性？仍未予以調查，徒
    具審判形式但未竟實質辯論，與未經言詞辯論之程序判決無
    殊。本院爰依刑事訴訟法第369條第1項但書同一法理，為保
    障被告審級利益，發回原審法院更為適當判決。
據上論斷，應依刑事訴訟法第369條第1項但書，判決如主文。
本案經檢察官曾俊哲到庭執行職務。
中    華    民    國   100    年    5     月    27    日
                  刑事第二十三庭審判長法  官  童有德
                                      法  官  劉方慈
                                      法  官  陳祐治
以上正本證明與原本無異。
如不服本判決，應於收受送達後十日內向本院提出上訴書狀，其
未敘述上訴之理由者並得於提起上訴後十日內向本院補提理由書
（均須按他造當事人之人數附繕本）「切勿逕送上級法院」。
                                      書記官  林立柏
中    華    民    國   100    年    5     月    27    日